【裁判字號】    97,上更(一),72
【裁判日期】    980317
【裁判案由】    給付租金
【裁判全文】
臺灣高等法院民事判決                97年度上更(一)字第72號
上  訴  人  甲○○
訴訟代理人  劉韋廷律師
複  代理人  尤淳郁律師
被上訴人    己○○
                        樓
訴訟代理人  陳適庸律師
複  代理人  郭世昌律師
被  上訴人  壬○○
            丙○○
            庚○○
            辛○○
            戊○○
                        樓之1
            乙○○
            丁○○
上列當事人間請求給付租金等事件，上訴人對於中華民國96年3
月19日臺灣臺北地方法院94年度訴字第7456號第一審判決提起上
訴，經最高法院第一次發回更審，本院於98年3月3日言詞辯論終
結，判決如下：
    主  文
原判決廢棄。
被上訴人在第一審之訴及假執行之聲請均駁回。
第一、二審及發回前第三審訴訟費用由被上訴人連帶負擔。
    事實及理由
一、本件被上訴人壬○○、丙○○、庚○○、辛○○、戊○○、
    乙○○、丁○○受合法通知，未於言詞辯論期日到場，核無
    民事訴訟法第386條所列各款情形，爰依上訴人之聲請，由
    其一造辯論而為判決，合先敘明。
二、被上訴人起訴主張：上訴人向訴外人即被上訴人之被繼承人
    黃振能承租坐落臺北市○○區○○路166號1樓（含地下室）
    及4樓之房屋（下稱系爭房屋），每月租金為新台幣（下同
    ）4 萬5,000元。嗣黃振能於民國（下同）88年12月16日死
    亡，該租賃（下稱系爭租賃）關係之權利義務由伊繼承。92
    年1月起，租賃標的變更為同址之1樓及2樓。嗣上訴人於94
    年9月30日終止租賃契約，然尚積欠伊90年1月至94年9月間
    之租金，共計256萬5,000元，該租金債權由伊繼承而為公同
    共有。被上訴人己○○、戊○○、丁○○、乙○○曾於91年
    7 月3日發函催告上訴人給付90年1月至91年6月之租金，復
    於93年12月9日再催告上訴人給付90年1月至93年12月之租金
    ，茲伊並未授權被上訴人壬○○或丙○○單獨向上訴人收取
    租金，上訴人明知壬○○或丙○○並非伊全體之代理人，卻
    僅向壬○○或丙○○為清償，自不生清償之效力。且被上訴
    人全體就租金債權為公同共有，上訴人僅向壬○○或丙○○
    為清償，並不生清償之效力。縱認系爭租金債權為分別共有
    ，上訴人亦應依被上訴人己○○、戊○○、乙○○、丁○○
    應有部分給付租金等語，爰依租賃法律關係，求為命上訴人
    給付256萬5,000元及自起訴狀繕本送達翌日起至清償日止之
    法定遲延利息之判決。
三、上訴人則以：系爭房屋業經被上訴人辦理繼承分割登記完畢
    ，戊○○已非該屋所有權人，其提起本件訴訟，當事人不適
    格，且系爭債權已因分割而為分別共有關係，被上訴人主張
    為公同共有關係，要屬有誤。縱認被上訴人對系爭租金債權
    係屬公同共有關係，然被上訴人己○○、戊○○、乙○○、
    丁○○分別於91年7月3日、93年12月9日之律師函，亦因未
    經全體共有人為之，不生法律上效力。另伊自20多年前即與
    黃振能就系爭房屋訂有不定期租賃契約，並將約定租金交由
    壬○○或丙○○受領，此租金給付方式已屬雙方租賃契約內
    容之一部，被上訴人繼承該租賃關係，仍須受原契約內容之
    拘束，姑不論被上訴人對系爭債權究屬分別共有或公同共有
    之關係，伊將租金交由向壬○○或丙○○受領，均已生清償
    效力。況丙○○曾向伊表示其為黃振能之全體繼承人即被上
    訴人之代理人，可代為處理系爭房屋租賃事宜，伊遂將租金
    按時交付丙○○收受，其餘被上訴人並未表示任何意見或異
    議，是伊將應給付之租金全數交由丙○○或壬○○收取，已
    生清償效力。至丙○○或壬○○與其餘被上訴人間之內部關
    係為何，或渠等是否將租金交付其餘被上訴人，均屬被上訴
    人內部繼承糾紛問題，與伊無涉等語置辯。
四、原審為被上訴人全部勝訴之判決，即判命上訴人給付被上訴
    人256萬5,000元及自94年12月21日起至清償日止，按週年利
    率5％計算利息之判決。上訴人提起第二審上訴，經本院前
    審將原判決廢棄，改判駁回被上訴人在第一審之訴。嗣被上
    訴人提起第三審上訴，經最高法院廢棄發回，上訴人於本院
    聲明：(一)原判決廢棄；(二)被上訴人在第一審之訴及其假執行
    之聲請均駁回。被上訴人則聲明：上訴駁回。
五、兩造不爭執之事項
    (一)上訴人於70年間與黃振能簽訂不定期租賃契約，承租系爭
      房屋，約定租金為每月45,000元。嗣黃振能於88年12月16
      日死亡，租賃契約之權利義務由被上訴人繼承。兩造於92
      年1月協議將租賃標的物變更為臺北市○○區○○路166號
      1樓及2樓，租金仍維持不變。上訴人曾於94年9月30日通
      知被上訴人終止租賃契約。
    (二)上訴人先後於93年7月23日、94年3月23日，分別將系爭房
      屋之租金162萬元（90年1月起至92年12月止）、54萬元（
      93 年1月起至93年12月止）交付予丙○○。嗣於94年10月
      29日，將系爭房屋94年1月至94年9月之租金，扣除押金及
      補貼裝修費用合計24萬5,000元後，所剩16萬元交付予丙
      ○○。從而，全部應付租金232萬元均由丙○○收取。
    (三)上揭事實，並有兩造不爭執其形式真正之繼承系統表、存
      證信函、登記簿謄本、存入憑證、切結書、支票等影本附
      卷可稽（原審卷第12至14頁、15至27頁、65至68-1頁），
      自堪信為真實。
六、被上訴人主張上訴人尚積欠90年1月至94年9月止之租金256
    萬5,000元，爰請求給付租金等語。上訴人則以上開情詞置
    辯。兩造對於上訴人就系爭房屋自90年1月至94年9月止之租
    金共計256萬5,000元中，其中232萬元已由丙○○受領，並
    無爭執。是本件應審究者，為上訴人辯稱為出租人支出系爭
    修繕費12萬5,000元，應自租金中扣除，有無理由？以及上
    開租金由丙○○受領，對於被上訴人全體，是否發生清償之
    效力？
七、上訴人為出租人支出之系爭修繕費12萬5,000元，是否得自
    租金中扣除？
    上訴人於94年10月29日就系爭房屋自94年1月至9月之租金，
    扣除押金及補貼裝修費用，將所餘之16萬元交付予丙○○，
    此為被上訴人己○○於準備程序中確認不爭執之事實（本院
    上字卷第48頁、第89頁反面筆錄），而丙○○亦陳稱確有扣
    除押金12萬元及上訴人支出換鐵捲門費用12萬5000元之事實
    （同上卷第88頁反面筆錄），且上訴人已交付所有之租金，
    並無任何積欠（同上卷第73頁）。又被上訴人己○○亦自認
    其從未參與系爭房屋之管理維修事宜，甚至根本不知系爭房
    屋之管理係由何人處理（同上卷第89頁）。則上訴人此部分
    支出業經丙○○證實，而被上訴人己○○既然對系爭房屋之
    管理事宜全無所悉，且係丙○○「有權」收取全部租金232
    萬元有爭執（本審卷第126頁反面）。是上訴人及丙○○所
    主張就系爭房屋之租金，經扣抵押金及上訴人墊付之修繕費
    後，已悉數由丙○○受領，並無積欠等情，為可採信。
八、黃建嘉代全體繼承人受領全部租金，是否生清償之效力？
    (一)按繼承人有數人時，在分割遺產前，各繼承人對於遺產全
      部為公同共有，民法第1151條定有明文，上訴人於70年間
      向被上訴人之被繼承人黃振能承租系爭房屋，並成立系爭
      租賃契約，黃振能於88年12月16日死亡，系爭租賃之權利
      義務由被上訴人繼承，在遺產分割前，為全體繼承公同共
      有。按公同共有人受領公同共有債權之清償，應共同為之
      ，除得全體公同共有人之同意外，無由其中一人或數人單
      獨受領之權（最高法院74年台上字第748號判例）。惟所
      謂繼承人中一人或數人無受領權，指其債務人縱依債務本
      旨向其為清償，而經其受領，並無使債之關係當然消滅之
      效力。惟債務人雖係向繼承人中之一人為清償，並非一律
      不生效力，如繼承人中之一人如亦為其他繼承人之代理人
      ，為有受領權之人，或其已符合民法第310條規定之情形
      時，仍得為有效之清償，以期兼顧動的交易安全。是上訴
      人向被上訴人中之丙○○一人為清償，並經丙○○受領，
      是否發生清償之效力，仍應視其有無符合上揭情形而定。
    (二)按依債務本旨，向債權人或其他有受領權人為清償，經其
      受領者，債之關係消滅。次按債務人向第三人為清償，經
      其受領，而受領人係債權之準占有人者，以債務人不知其
      非債權人者為限，有清償之效力，民法第309條第1項、第
      310條第2款，分別定有明文。民法第309條所謂其他有受
      領權人，如債權人之代理人屬之；同法第310條第2款所謂
      債權之準占有人，則係指無受領權之第三人，以為自己之
      意思，事實上行使債權，依一般交易觀念，足以使他人認
      其為債權人而言。
    (三)經查，上訴人固不否認系爭房屋原出租人黃振能過世後，
      共有8名繼承人，惟其主張黃振能仍生存時，即已由同居
      之壬○○、丙○○兄弟處理系爭租屋事宜，上訴人租金亦
      向丙○○或壬○○給付等語，亦經丙○○自認屬實，且丙
      ○○並陳稱其兄弟均與黃振能同住，系爭房屋之事務，一
      向即由其兄弟有空者出面處理。而被上訴人己○○亦自認
      從未參與處理系爭房屋之出租及修繕事宜，足徵於黃振能
      在世時，壬○○、丙○○即代理黃振能處理系爭租賃事宜
      。次查，壬○○於原審亦陳稱黃振能於88年間過世後翌年
      （即89年）之租金，係由其收取，事先未告知被上訴人己
      ○○等人（原審卷第94頁反面）；又壬○○及其姐辛○○
      ，更曾於91年12月間，由壬○○以全體所有權人代表，而
      辛○○為4樓房屋所有人之身分，與上訴人協議變更租賃
      標的為同址之1、2樓，並表明依往例由壬○○代表全體所
      有權人，代為處理租賃房屋之一切事務，有切結書一份在
      卷可按（原審卷第62至64頁）。而被上訴人己○○於提起
      本件起訴時，亦承認租賃契約內容業經變更（原審卷第5
      頁），即無異承認壬○○上開行為。依上開事證，足見不
      惟於黃振能在世時，由壬○○、丙○○代理處理系爭租賃
      事宜，甚而於黃振能去世後，壬○○在未告知被上訴人己
      ○○等人之情形下，仍繼續收取89年度之租金，而被上訴
      人己○○等人亦未向上訴人否認此部分清償之效力，甚至
      亦承認壬○○以全體繼承人代表之身分，與上訴人協議變
      更租賃標的物，自堪認丙○○兄弟於黃振能去世，仍有代
      理處理系爭租賃之權限，依前開說明，上訴人辯稱其向丙
      ○○為租金之清償，經丙○○代表全體繼承人受領，即屬
      民法第309條第1項所謂其他有受領權人，應發生清償之效
      力，為可採信。縱系爭1樓及2樓房屋於91年2月8日為繼承
      分割登記，惟被上訴人己○○既承認壬○○91年12月間以
      全體繼承人代表之身分，與上訴人協議變更租賃標的物為
      系爭1樓及2樓房屋，自91年12月之後所生之租金債權，不
      問為公同共有或分別共有，均無礙丙○○兄弟有權代理之
      認定。被上訴人以上訴人並非誤認丙○○為唯一繼承人，
      不發生清償之效力，尚非可採。
    (四)再查，被上訴人中己○○、戊○○、丁○○、乙○○等4
      人，雖曾於91年7月3日委託律師，催告上訴人應向其4人
      給付系爭房屋90年1月至91年6月之租金。惟觀其信函之內
      容，係表明其4人為黃振能之繼承人，就系爭房屋共有持
      分5分之4，而要求上訴人向其等給付5分之4之租金，每人
      14 萬4000元等語（原審卷第89頁）。即該函僅係向上訴
      人主張就系爭房屋已為分割繼承，其等得按建物應有部分
      比例，分配租金債權。並未提及系爭租賃契約之租金債權
      為公同共有，不得向其4人以外之繼承人為租金給付。而
      被上訴人嗣後既認租金債權為公同共有，則僅由繼承人中
      之4人所發之上述信函，即不生請求給付之效力。嗣己○
      ○、戊○○、丁○○、乙○○等4人雖又於93年12月9日再
      度委託律師，催告上訴人給付90年1月至93年12月之租金
      ，惟該信函內容仍重申分割請求意旨及各自主張之金額，
      且非但承認系爭租賃承租範圍，已由系爭房屋變更為臺北
      市○○區○○路166號1樓及2樓，即承認壬○○代理全體
      繼承人，與上訴人協議變更租賃標的物之效力，且未明示
      不同意上訴人依往例向壬○○、丙○○兄弟清償租金債務
      ，更進一步載明：「查，己○○及戊○○、乙○○、丁○
      ○前向甲○○請求給付90年元月1日至92年12月31日之租
      金，詎甲○○竟表示前開租金已遭壬○○自稱為系爭房地
      代表人向其收取房租支票完畢。惟，經吾等向壬○○查詢
      ，據表示甲○○所開立用以支付90年元月1日至92年12月
      31日之支票，壬○○俱未加以提兌。前揭支票皆已過兌領
      日期逾1年，已無法向銀行提兌。是此，吾等自得本租賃
      之法律關係請求甲○○支付吾等90年元月1日至92年12月
      31日止之租金。又，93年元月1日至12月31 日之租金，均
      已屆期，曾君尚未之付予吾等，爰請一併給付」（原審卷
      第90至91頁）。亦即己○○等4人僅係向上訴人表示經其
      等查證壬○○代收租金支票後，並未兌領，且支票已逾期
      無法兌現，而請求上訴人向其等給付，顯無不同意壬○○
      代收租金之意，而依其文義更得解為如壬○○已兌領租金
      支票時，其等亦不否認。從而，被上訴人先後二次委託律
      師所發之上開信函，除係表明上訴人早已知悉之己○○等
      4名共有人存在之事實，且其4人依上開信函為不生效力之
      給付催告外，其內容並無從使上訴人知悉不得再向壬○○
      、丙○○兄弟給付租金。而被上訴人復無法再舉出其他確
      實證據，證明上訴人知悉丙○○無權代表全體繼承人收取
      租金，則上訴人辯稱其係向債權之其他受領權人清償全部
      租金，應屬可採。
九、綜上，上訴人主張就系爭房屋租賃，自90年1月起至94年9月
    終止前全部之租金，已悉數向丙○○給付，經丙○○受領，
    應生清償之效力，經核應屬可採。從而，被上訴人本於租賃
    契約之法律關係，請求上訴人給付90年1月起至94年9月終前
    之租金256萬5,000元，並自起訴狀繕本送達翌日起至清償日
    止，按週年利率5％計算之之利息，並無理由，應予駁回。
    原審判命上訴人如數給付，並為假執行之宣告，尚有未合。
    上訴意旨指摘原判決不當，求予廢棄，為有理由，爰改判如
    主文第2項所示。
十、本件事證已臻明確，兩造其餘攻擊或防禦之方法，經核於判
    決結果無何影響，爰不一一論述，附此敘明。
十一、據上論結，本件上訴為有理由，依民事訴訟法450條、第
    85條第2項、第463條、第385條第1項前段，判決如主文。
中    華    民    國    98    年    3     月    17    日
                    民事第三庭
                        審判長法  官 林敬修
                              法  官 張靜女
                              法  官 吳青蓉
正本係照原本作成。
如不服本判決，應於收受送達後20日內向本院提出上訴書狀，其
未表明上訴理由者，應於提出上訴後20日內向本院補提理由書狀
（均須按他造當事人之人數附繕本）上訴時應提出委任律師或具
有律師資格之人之委任狀；委任有律師資格者，另應附具律師資
格證書及釋明委任人與受任人有民事訴訟法第466條之1第1項但
書或第2項（詳附註）所定關係之釋明文書影本。
中    華    民    國    98    年    3     月    18    日
                              書記官 吳碧玲
附註：
民事訴訟法第466條之1（第1項、第2項）：
對於第二審判決上訴，上訴人應委任律師為訴訟代理人。但上訴
人或其他法定代理人具有律師資格者，不在此限。
上訴人之配偶、三親等內之血親、二親等內之姻親，或上訴人為
法人、中央或地方機關時，其所屬專任人員具有律師資格並經法
院認為適當者，亦得為第三審訴訟代理人。


司法院資訊處製作；財團法人民間司法改革基金會備份。
